---
title: "중심극한정리 예시"
author: "한글 텍 사용자 그룹"
date: "2023-08-10"
bibliography: sample.bib
format: 
  pdf:
    documentclass: "oblivoir"
    classoption: "chapter,a4paper,showtrims,openright,hidelinks"
    top-level-division: "chapter"
    pdfengine: "xelatex"
    latex-makeindex: texindy
    cite-method: biblatex
    include-in-header: 
      text: |
        \usepackage{sampl}
        %%%% fonts
        \setmainfont{STIX Two Text}
        \newfontfamily\fallbackhanjafont{Noto Serif KR}[Scale=.9]
        \chapterstyle{demo}
        \AtBeginDocument{\frontmatter}
        \DefineVerbatimEnvironment{Highlighting}{Verbatim}{commandchars=\\\{\},baselinestretch=1.1}
        \makeindex
        \printindex
    keep-tex: true
    number-sections: true
    toc: true
language:
  en:
    toc-title-document: "목 차"
    crossref-fig-title: "그림"
---

```{r random, cache=TRUE, echo=FALSE}
a<-1:999
n<-30
i<-50
var_a<-var(a)*((n-1)/n)
sd_a<-sqrt(var_a)
```

```{=tex}
\mainmatter
\pagestyle{demo}
```
# 중심극한정리

상자 안에 `r min(a)`에서 `r max(a)`까지 숫자가 표시된 `r length(a)`개의 상태가 균질한 공($X$)을 넣고 이를 특정한 모집단(population)이라고 가정하자.\index{모집단}\index{상자} 이 모집단의 평균 $\mu$은 `r mean(a)`이다.\index{평균} 모집단의 분산 $\mathrm{var}(X)$는 `r formatC(var_a, big.mark=",", digits=5)`이다.\index{분산}

이 중 `r n`개의 공을 `r i`회에 걸쳐 반복 추출한다.\index{반복 추출} 이 경우 표본평균의 분포는 $E(\bar{X}_i)=\mu(X)$이고 분산이 $\mathrm{var}(\bar{X_i})=\frac{\sigma^2}{n}$인 정규분포에 근사한다. 즉, $X \sim \mathcal{N}(`r mean(a)`,~`r formatC(sd_a, big.mark=",")`^2)$이다.\index{근사}

# 실험

## 이를 실험을 통해 살펴보자.

`r length(a)`개의 공이 든 상자에서 `r n`개의 공을 `r i`회에 걸쳐 무작위 반복추출하고(`r n`개의 공을 뽑은 뒤, 다시 그 공을 상자 안에 집어 놓고 상자를 처음과 같은 상태가 되도록 뒤흔들어서 다시 `r n`개의 공을 뽑는 것을 `r i`회 반복한다), 그 각각의 평균을 기록하면 다음과 같다.\index{실험}\index{반복}

```{r sampling, cache=F, echo=F}
xbars<-vector()
xbars<-sapply(1:i, function(x) xbars[x]=mean((sample(a, n, replace=F))))
```

> > **`r i`회 반복추출의 평균값:** `r sprintf("%.1f",xbars)`

표본평균값의 분포를 히스토그램으로 표현하면 [@fig-test]와 같다.\sidepar{\sffamily\small여기서 자동조사가 잘 구현되는지 확인하라. 소스는 ``와 같다''로 되어 있으나 ``과 같다''라고 인쇄되어야 한다.}\index{히스토그램}

```{r echo=F}
knitr::opts_chunk$set(fig.width=4, fig.height=3) 
```

```{r hist, myOpt=TRUE, echo=F}
#| label: fig-test
#| fig-cap: "표본평균의 히스토그램"
hist(xbars)
```

```{r bound, cache=F, echo=F}
lbound=mean(a)-2*sqrt(var_a/n)
ubound=mean(a)+2*sqrt(var_a/n)
```

## 그림에서 보듯

$\bar{X_i}$는 `r mean(a)`을 중심으로 좌우대칭적으로 분포하고 있다. \sidepar{이 텍스트는 사이드노트를 시험하기 위한 것이다.}\index{자동조사} 이들의 평균은 `r temp=mean(xbars);formatC(temp, big.mark=",")`으로 모평균 `r mean(a)`과 근사하다.\index{근사}\index{좌우대칭} 이들 중 이론적으로 산출한 평균으로부터 약 2 표준편차만큼 떨어진 구간($\mu \pm 2\frac{\sigma}{\sqrt{n}}$) 안에 속하는 값, 즉 $[`r formatC(lbound, big.mark=",")`, `r formatC(ubound, big.mark=",")`]$의 범위 안에 있는 값의 개수를 세면 모두 `r sum(xbars>=lbound&xbars<=ubound)`개이다.\index{표준편차}

표본평균 분포의 약 95%를 포괄하고 있음을 알 수 있다.\index{분포}\index{표본평균}

## R Markdown

**Render** 버튼을 누르면 문서가 생성된다. 여기에는 내용과 함께 내장된 R 코드 청크가 실행된다. R 코드는 다음과 같이 포함할 수 있다.\index{문서 생성}\index{코드}

```{r cars}
summary(cars)
```

## 플로트 포함하기

플로트도 포함할 수 있으니, 다음과 같다.\index{플로트}

```{r pressure, echo=FALSE}
#| label: fig-test2
#| fig-cap: Pressure
plot(pressure)
```

`echo = FALSE` 파라미터를 주었기 때문에 이 플로트를 생성하는 R 코드가 인쇄되지 않는다. [@fig-test2]을 보자.\index{파라미터}\index{인쇄}

## 재미있는 배열 문제

```{python}
N, C = 13,3
a=[ f"{i+1}" for i in range(N) ]
for i in range(1, C):
    if len(a)%C == i: a.insert((len(a)//C+1)*(i+1)-1, " ")
print("\\begin{tabular}{%s}"%("l"*C))
for i in range(len(a)//C): print(" & ".join(a[i::len(a)//C]), " \\\\")
print("\\end{tabular}")
```

이 문제는 흥미롭다. KTUG 게시판에 올라온 문제에 대하여 aud라는 분이 단 답변이다. 한편 \textsc{Expl3}로도 같은 일을 할 수 있음이 답글 중에 제시되어 있다.\index{케이턱@KTUG}

# tabular와 bibliography

## 개관

Quarto의 특징 중의 하나는 \LaTeX 문서의 소스를 그대로 집어넣어도 된다는 것이다. 이 장의 텍스트는 다른 곳에서 작성한 \TeX 소스를 복사한 것이다. \index{Quarto}\index{LaTeX@\LaTeX}

## 표 그리기

다른 곳에서 책을 하나 조판하던 때에, tabular의 괘선에 색을 입혀달라는 요구가 있었다.\index{tabular} 2020년경이었는데, 당시로서 이것을 구현하는 것은 거의 불가능해 보였으나 어찌어찌 tabular 자체 코드를 해킹해서 어렵사리 성공했더랬다. 그리고 잠시 지났더니 \pkg{tabularray}가 나왔다. 조금 더 일찍 나왔다면 그 고생을 하지 않았을 것 아닌가!\index{tabularray}

```{=tex}
\begin{margintable}
\centering
\caption{색깔 있는 괘선}
\begin{tblr}{
    colspec = {ccc},
    hlines = {blue},
    vlines = {red}
}
a & b & c \\
1 & 2 & 3
\end{tblr}
\end{margintable}
```
```{=tex}
\begin{code}
\begin{tblr}{
    colspec = {ccc},
    hlines = {blue},
    vlines = {red}
}
a & b & c \\
1 & 2 & 3
\end{tblr}
\end{code}
```
이 패키지를 사용하면 그동안 골칫거리였던 tabular 관련 문제가 대부분 해결된다. 사용법이 조금 복잡해보일지 모르지만 익숙해지면 편하게 쓸 수 있다.

## footnotes in boxed environment

\LaTeX 의 apparatus 중에 minipage footnote라는 것이 있다. 예를 들면 다음과 같은 것이다.

\bigskip

```{=tex}
\begin{minipage}{.5\textwidth}
미니페이지 안에서는 각주\footnote{미니페이지 안의 각주}가
조금 다른 모양으로 붙는다.
\end{minipage}
```
\medskip

이것은 매우 유용한 장치이기는 하나, 단행본을 출간하는 입장에서 가끔 모든 각주를 페이지 하단에 넣으라는 요구를 받을 때가 있다. 가장 간단한 해결책은 \cs{footnote} 명령을 \cs{footnotemark}와 \cs{footnotetext}로 분해하는 것이다.

## 문헌목록

참고 문헌 인용과 목록 생성 실험을 합니다.\index{참고 문헌}\index{인용}\index{citation} 한국어 문헌과 구미어 문헌은 그 목록형성과 인용 방법이 다릅니다. 한국어 문헌의 예를 들면, [@kimuycwung_hankwukphan_2003]\과 같고, 영어 문헌은 예를 들면, [@Allport:1992:OND]\과 같습니다. \index{타당도}\index{신뢰도}\index{한국어 문헌}\index{korean}

\backmatter
